---
title: "OUT0007494 - Restauration des données"
author: "Dominique Quatravaux"
output:
  html_document: {}
---

```{r knitr.options, include = FALSE}
knitr::opts_chunk$set(echo=FALSE, include = FALSE, warning=FALSE, message=FALSE)
```

```{r libraries}
library(tidyverse)
library(glue)
library(RSQLite)
library(jsonlite)
library(stringr)
library(lubridate)
library(ggplot2)
library(scales)
```

```{r load.and.classify}
tz <- "Europe/Zurich"

load.sql <- function(gzip_sql_path, sqlite3_db_path) {
    gzip_sql_path <- path.expand(gzip_sql_path)
    if (! file.exists(sqlite3_db_path)) {
        system(paste("./sqliteify.sh ", shQuote(gzip_sql_path),
                     " | sqlite3 ", shQuote(sqlite3_db_path)))
    }
    dbConnect(RSQLite::SQLite(), sqlite3_db_path)  %>% tbl("common")
}

db_7h11 <- load.sql("~/Downloads/transfer_99638_files_7c8eb7a3/mysqldump_cv_20221018_0711.sql.gz", "7h11.db")
db_after_500s <- load.sql("~/Downloads/cv_2022-10-18.sql.zip", "db_after_500s.db")

photo_ts <-
    db_7h11 %>%
    select(sciper, photo_ts) %>%
    collect %>%
    left_join(db_after_500s %>% select(sciper, photo_ts) %>% collect,
              by = c("sciper"),
              suffix=c("_7h11", "_after_500s"))

photo_ts %>% filter(photo_ts_7h11 != photo_ts_after_500s)

load.binlogs <- function(path) {
    tmp_jsonp <- basename(path) %>%
        gsub("\\.gz$", "", .) %>%
        paste(".jsonp", sep = "")
    if (! file.exists(tmp_jsonp)) {
        stopifnot(0 == system(paste(
                           "perl parse-binlogs.pl ", path, "cv",
                           " > ", tmp_jsonp), intern = TRUE))
    }
    stream_in(file(tmp_jsonp))
}

binlogs_dir <- path.expand("~/Downloads/transfer_99638_files_7c8eb7a3")
binlogs <- list.files(path = binlogs_dir, pattern = "mysql-bin.*\\.gz$") %>%
    tibble %>%
    rowwise %>%
    summarise({
        tibble(
            basename = .,
            load.binlogs(paste(binlogs_dir, ., sep="/")))
    }) %>%
    ungroup %>%
    mutate(time = timestamp %>%
               as.integer %>%
               as_datetime %>%
               with_tz(tzone = tz),
           sql_operation = word(sql, 1))

binlogs %>% group_by(hms::round_hms(time, secs = 60)) %>% tally %>% arrange(desc(n))

featurify <- function(binlogs) {
    outage = list(starts = ymd_hms("2022-10-18 08:00:00", tz = tz),
                  ends   = ymd_hms("2022-10-18 10:08:00", tz = tz))
    repair = list(starts = ymd_hms("2022-10-18 11:59:48", tz = tz),
                  ends   = ymd_hms("2022-10-18 12:00:05", tz = tz))

    binlogs %>%
        mutate(
            updates_photo_ts = sql_operation == "update" &
                grepl("photo_ts", sql),
            was_done_by_repair_script = grepl("',photo_ts=", sql),
            looks_like_line_3665_damage = startsWith(
                sql, "update common set photo_ext='', photo_ts='' where sciper="),
            time_window = case_when(
                time < outage$starts   ~  "before",
                time < outage$ends     ~  "damage",
                time < repair$starts   ~  "during",
                time < repair$ends     ~  "repair",
                TRUE                   ~  "after"))
}

classify.binlog <- function(binlogs) {
    binlogs %>%
        featurify %>%
        mutate(kind = case_when(
                   sql_operation == "update" ~
                       case_when(
                           was_done_by_repair_script & time_window == "repair"
                           ~ "Script de réparation",

                           looks_like_line_3665_damage & time_window == "damage"
                           ~ "Dommages de (ou comme) la ligne 3665",

                           TRUE
                           ~ "Autres UPDATEs"),

                   TRUE ~ "Autres")) %>%
    pull(kind) %>%
    factor %>%
    fct_relevel("Dommages de (ou comme) la ligne 3665", after = 0) %>%
    fct_relevel("Script de réparation", after = 1) %>%
    fct_relevel("Autres", after = Inf)
}
```

# Analyse des dommages

```{r classify.histogram, include = TRUE}
binlogs %>%
    mutate(Classification = classify.binlog(.)) %>%
    ggplot(aes(fill=Classification, x=time)) +
    geom_histogram(binwidth = 15 * 60, position = "stack") +
    ggtitle("Classification des écritures SQL du binlog") +
    xlab("Heure (CEST)") +
    ylab("Nombre par 15 minutes") +
    scale_x_datetime(breaks = breaks_width("4 hours"))
```

Les dommages proviennent des deux deux sources suivantes :

- les écritures du code de repli d'erreur dans le CGI de People (spécifiquement, la ligne 3665 de `sub photo_chk_link` dans `/opt/dinfo/lib/perl/Cadi/People.pm`, déclenchée intempestivement de 8h01 à pendant la panne du mardi 18) — Ci-dessous les **écritures du CGI** ;
- les écritures faites par le script de l'annexe précédent, qui ne sont pas au-dessus de tout soupçon (notamment parce que le script fait la supposition, peu réaliste, que la photo préférée des utilisateurs-victimes est la plus ancienne de celles qu'ils ont uploadées) — Ci-dessous les **écritures du script**

La caractérisation des écritures dommageables, faites par des moyens automatiques, souffre des faux positifs et faux négatifs comme suit :

- **Les écritures du CGI** sont identifiées sur la base de leur plage horaire et du fait qu'elles commencent par la chaîne <pre>update common set photo_ext='', photo_ts='' where sciper</pre>
  - Faux positifs : malheureusement, ce même motif SQL se retrouve à deux autres endroits dans `/opt/dinfo/lib/perl/Cadi/People.pm`, et correspondent au cas où l'utilisateur rétablit sa photo CAMIPRO (`sub photo_set_camipro`, en ligne 3543) ou bien efface sa photo personnelle actuellement active (`sub photo_del_ext`, ligne 3602). Il existe donc une chance, faible mais non nulle, qu'un ou plusieurs utilisateurs, passant «entre les 500», aient volontairement rétabli leur photo CAMIPRO depuis le back-office de People pendant la fenêtre «rouge» de l'outage;
  - Faux négatifs : aucun — La ligne de code, et donc le motif de la requête dommageable, étant connus avec précision.
- **Les écritures du script** sont identifiées elles aussi par leur plage horaire, et par le fait que leur rédaction en SQL «manque d'espace», comme dans l'exemple suivant : <pre>update common set photo_ext='1',photo_ts=NULL [...]</pre>Par comparaison, les écritures du CGI ont une virgule après l'espace, conformément aux règles usuelles de la ponctuation anglaise.
  - **Faux positifs : très improbables.** De même que plus haut, le motif sans espace après la virgule se retrouve ailleurs dans `/opt/dinfo/lib/perl/Cadi/People.pm` (en ligne 3638 de `photo_upload`); il correspond, symétriquement par rapport aux écritures du CGI, au cas où un utilisateur remet en ligne une photo de son choix (et non pas la photo CAMIPRO) depuis le back-office. Cependant, **l'exécution du script n'a pris que vingt secondes**; aussi peut-on en pratique négliger cette éventualité (ou plus précisément, attendre que les éventuelles victimes infortunées se manifestent via ticket au 1234).
  - Faux négatifs : aucun 

```{r analyze.damage}
damage <-
    binlogs %>%
    mutate(kind = classify.binlog(.)) %>%
    filter(kind == "Dommages de (ou comme) la ligne 3665" | kind == "Script de réparation") %>%
    extract(sql, c("photo_ext", "photo_ts", "sciper"),
            "update common set photo_ext='([[:alnum:]]*)',\\s*photo_ts=(?:'?([0-9]*)'?|NULL)\\s*where\\s*sciper='?([0-9]+)'?",
            remove = FALSE)

# Just to control that &§$^%+= regex:
damage %>% group_by(kind) %>% tally
```
